---
title: "Model ARIMA untuk Prediksi Nilai Tukar Forex"
author: "Kelompok 6 ADW RA"
date: "5 Oktober 2024"
output: github_document
---

```{r setup, include=FALSE}
# Pengaturan global untuk chunk
knitr::opts_chunk$set(echo = TRUE)

# Memuat library yang diperlukan
library(forecast)
library(tseries)
library(ggplot2)
library(dplyr)
library(readr)
library(tidyr)
library(zoo)
```

### 1. Memuat Data

Kita akan menggunakan fungsi `read_csv()` untuk membaca dataset.

```{r load-data}
# Memuat dataset (Sesuaikan jalur file atau gunakan dataset nyata di R)
data <- read_csv("forex_data.csv")

# Menampilkan beberapa baris pertama dataset
head(data)
```

#### Penjelasan:

Langkah ini bertujuan untuk memuat data nilai tukar Forex ke dalam environment R. Kita menggunakan fungsi `read_csv()` dari paket `readr` untuk membaca data.

### 2. Preprocessing Data

Sebelum melakukan analisis lebih lanjut dengan model ARIMA, penting untuk memastikan bahwa data telah diolah dengan benar. Tahap ini termasuk menangani nilai yang hilang (missing values), memeriksa adanya outlier, dan melakukan normalisasi data jika diperlukan.

#### Menangani Missing Values dan Interpolasi

Langkah pertama adalah menangani nilai yang hilang dalam dataset. Kita akan memeriksa apakah ada missing values dan menangani mereka dengan cara yang sesuai, misalnya menggunakan interpolasi atau menghapus baris dengan missing values.

```{r missing-values, message=FALSE}
# Memeriksa missing values
missing_summary <- colSums(is.na(data))
print(missing_summary)

# Menghapus kolom VEF dan menginterpolasi missing values dengan metode linear
data_clean <- data %>%
  select(-VEF) %>%  # Menghapus kolom VEF
  mutate(across(everything(), ~ na.approx(., na.rm = FALSE)))  # Interpolasi missing values

# Mengubah kolom 'Date' ke format datetime
data_clean$Date <- as.Date(data_clean$Date)

# Menampilkan data yang sudah dibersihkan dari missing values
head(data_clean)
```

#### Penjelasan:

Di sini, kita memeriksa dan menghitung jumlah nilai yang hilang (missing values) di dalam dataset. Kolom 'VEF' dihapus, dan kita menginterpolasi nilai yang hilang menggunakan metode linear. Kemudian, kolom 'Date' diubah ke format datetime agar dapat digunakan dalam analisis lebih lanjut.

### 3. Analisis Data Eksploratif (EDA)

Tahap ini dilakukan untuk memahami struktur dataset dan memvisualisasikan isi datanya.

```{r}
# Ubah data dari wide format ke long format
datalong <- data_clean %>%
  pivot_longer(cols = -Date, names_to = "Forex_Type", values_to = "Rate")

# Membuat line chart untuk semua nilai tukar Forex
ggplot(datalong, aes(x = Date, y = Rate, color = Forex_Type)) + 
  geom_line() + 
  labs(title = "Nilai Tukar Forex Seiring Waktu", x = "Tanggal", y = "Nilai Tukar Forex") + 
  theme_minimal() +
  theme(axis.text.x = element_text(angle = 45, hjust = 1))
```

```{r eda}
# Statistik deskriptif dari dataset
summary(data_clean)

# Memvisualisasikan nilai tukar Forex dari waktu ke waktu
ggplot(data_clean, aes(x = Date, y = USD)) +
  geom_line(color = 'navy') +
  labs(title = "Nilai Tukar Forex dari Waktu ke Waktu",
       x = "Tanggal",
       y = "Nilai Tukar Forex") +
  theme_minimal()
```

#### Penjelasan:

Pada tahap ini, kita menampilkan **statistik deskriptif** dataset dan membuat grafik garis yang menggambarkan **nilai tukar Forex** dari waktu ke waktu.

### 4. Pengujian Stasioneritas dengan Augmented Dickey-Fuller (ADF) Test

Kita perlu memastikan bahwa data deret waktu **stasioner** sebelum menerapkan model ARIMA.

```{r adf-test}
# Pengujian stasioneritas menggunakan Augmented Dickey-Fuller (ADF) Test
adf_result <- adf.test(data_clean$USD, alternative = "stationary")

# Menampilkan hasil uji ADF
print(adf_result)
```

#### Penjelasan:

Pengujian **Augmented Dickey-Fuller (ADF)** digunakan untuk mengecek apakah data sudah stasioner. Jika nilai p-value lebih kecil dari 0,05, maka data dianggap stasioner.

### 5. Pendiferensian Data

Jika hasil ADF test menunjukkan bahwa data tidak stasioner, kita akan melakukan proses **differencing**.

```{r differencing}
# Menerapkan differencing pada data
data_diff <- diff(data_clean$USD)

# Memvisualisasikan data yang sudah didifferensi
ggplot() +
  geom_line(aes(x = data_clean$Date[-1], y = data_diff), color = 'navy') +
  labs(title = "Nilai Tukar Forex yang Sudah Didifferensi",
       x = "Tanggal",
       y = "Perubahan Nilai Tukar Forex") +
  theme_minimal()
```

#### Penjelasan:

Jika data tidak stasioner, kita menerapkan **differencing** untuk menghilangkan tren dan membuat data lebih stabil untuk model ARIMA.

### 6. Plot ACF dan PACF

Grafik **Autocorrelation Function (ACF)** dan **Partial Autocorrelation Function (PACF)** membantu dalam menentukan **orde** model ARIMA (p, d, q).

```{r acf-pacf}
# Plot ACF dan PACF
acf(data_diff, main = "ACF dari Data yang Didifferensi")
pacf(data_diff, main = "PACF dari Data yang Didifferensi")
```

#### Penjelasan:

Grafik **ACF** digunakan untuk melihat hubungan data dengan lag sebelumnya, sedangkan **PACF** digunakan untuk menentukan urutan AR dalam model ARIMA.

### 7. Penerapan Model ARIMA

Selanjutnya, kita akan menerapkan model ARIMA menggunakan fungsi `auto.arima()`.

```{r arima-model}
# Membangun model ARIMA
arima_model <- auto.arima(data_clean$USD)

# Menampilkan ringkasan model
summary(arima_model)
```

#### Penjelasan:

Fungsi `auto.arima()` digunakan untuk memilih model ARIMA terbaik secara otomatis berdasarkan parameter optimal yang dihitung.

### 8. Diagnostik Model

Setelah model ARIMA dibuat, penting untuk mengecek residu model.

```{r diagnostics}
# Plot residu dan pengecekan pola residu
checkresiduals(arima_model)
```

#### Penjelasan:

Pada langkah ini, kita menganalisis **residu** model untuk memastikan bahwa tidak ada pola sistematis yang tersisa, yang menunjukkan bahwa model sudah cocok.

### 9. Peramalan dengan Model ARIMA

Langkah terakhir adalah melakukan peramalan nilai tukar Forex untuk beberapa periode ke depan.

```{r forecasting}
# Meramalkan 120 periode ke depan
forecast_values <- forecast(arima_model, h = 120)

# Plot hasil peramalan
autoplot(forecast_values) +
  labs(title = "Peramalan Nilai Tukar Forex Untuk h = 120",
       x = "Tanggal",
       y = "Nilai Tukar Forex Terprediksi")
```

#### Penjelasan:

Dengan model ARIMA yang telah dibuat, kita dapat melakukan **peramalan** untuk jangka waktu ke depan (dalam hal ini, 120 periode). Grafik peramalan menunjukkan nilai tukar yang diprediksi beserta interval kepercayaannya.

### 10. Kesimpulan

Dalam analisis ini, kita telah membangun model ARIMA untuk memprediksi nilai tukar Forex. Dimulai dengan **analisis data eksploratif**, kemudian pengujian stasioneritas dengan **ADF Test**, dan juga, menerapkan **differencing**. Setelah itu, kita menggunakan **ACF** dan **PACF** untuk menentukan parameter ARIMA, membangun model, memeriksa residu, dan melakukan **peramalan** untuk beberapa periode ke depan. Dengan mengidentifikasi tren dan pola historis, model ARIMA memberikan peramalan yang dapat diandalkan asalkan datanya diproses dengan benar dan mengikuti prinsip analisis deret waktu yang tepat.
